【裁判字號】    91,重訴,80
【裁判日期】    920102
【裁判案由】    侵權行為損害賠償
【裁判全文】
臺灣高等法院民事判決  九十一年度重訴字第八○號
      上  訴  人    中國時報文化事業股份有限公司
      法定代理人    余建新
      被  上訴人    甲○○
右當事人間因侵權行為損害賠償事件，上訴人對於中華民國八十四年十一月二十九日
臺灣士林地方法院八十四年度重附民字第一八號第一審判決提起上訴，本院判決如左
︰
    主    文
原判決廢棄。
被上訴人應給付上訴人新臺幣伍仟零拾壹萬玖仟肆佰貳拾元，及自八十五年一月
十三日起至清償日止，按年息百分之五計算之利息。
第一、二審訴訟費用由被上訴人負擔。
本判決第一項於上訴人以新臺幣壹仟陸佰柒拾柒萬元為被上訴人供擔保後，得假執行。
    事    實
甲、上訴人方面：
  壹、聲明：
   一、原判決廢棄。
   二、被上訴人應給付上訴人新台幣（下同）五千零三十一萬九千四百二十三元及
       自原起訴狀送達之翌日起至清償日止按週年利率百分之五計算之利息。
   三、訴訟費用由被上訴人負擔。
   四、上訴人願供擔保請准宣告假執行。
  貳、陳述：
    一、被上訴人原係飛訊報業廣告社實際負責人，於民國  (下同)六十八年間即以
        該廣告社名義與上訴人簽訂承攬廣告合約。七十六年間，被上訴人另以其妻
        林陳秋霞為名義負責人，伊擔任總經理一職，於台北市北投區○○○路○段
        一二五巷一號五樓成立精品報業廣告社，仍續為上訴人招攬廣告業務，其中
        被上訴人之同居人黃麗珍負責業務之推廣，被上訴人之妹林麗嘉及其夫林永
        儀負責內部會計、總務等工作，被上訴人則負責業務之開拓，並綜攬全廣告
        社之經營業務及負責營業資金之運用收支。嗣後於八十及八十二年間被上訴
        人復分別以林麗嘉、黃麗珍之名義，申請為上訴人分類廣告二○○九及二○
        一五號代收處負責人，與上訴人定有「中國時報廣告承攬合約書」，受上訴
        人之委任，分別在臺北市○○○路○段一三一號五樓、台北市○○街一一五
        號之六設立中國時報廣告代收處，對外招攬廣告，並代收廣告費。依約定被
        上訴人應於收取廣告費後，應將扣除百分之二十之佣金後之廣告費繳回上訴
        人，詎被上訴人竟連續自八十二年二月間至八十三年五月間，將所收受應繳
        回上訴人之廣告費總計六千四百九十萬六千九百五十九元悉數侵吞入己，擅
        自挪為私用，俟被上訴人所提供交付予上訴人之支票卻全數退票，上訴人始
        知上情。經上訴人訴請法務部調查局台北市調處移送台灣士林地方法院檢察
        署檢察官偵查後予以起訴，經本院以八十九年上更二字第一一八四號刑事判
        決判處被上訴人有期徒刑二年，緩刑四年在案。
    二、被上訴人所侵吞之款項數額原為六千四百九十萬六千九百五十九元，惟其間
        經被上訴人之保證人代償、分期還款及上訴人聲請拍賣被上訴人之抵押物所
        得價金扣抵後，被上訴人應返還予上訴人之廣告費數額實為五千零三十一萬
        九千四百二十三元，上訴人為此減縮訴之聲明。
    三、據卷附之黃麗珍與上訴人簽立之廣告承攬合約書第一條、第三條第二項、第
        七條約定，及以林麗嘉名義向上訴人領用之「中國時報社分類廣告費收據」
        之領據，及該收據上說明欄第二點載明「請照刊登金額付費，營業稅由本報
        負擔繳付」等觀之，足見被上訴人係受上訴人之委聘，於一定處所以上訴人
        廣告代收處名義，為上訴人處理廣告事務，並以上訴人名義之收據代收廣告
        費，復無庸自行負擔應納之營業稅款，其應屬上訴人之代辦商，契約雖名為
        廣告承攬合約書，但依上開契約內容所示，被上訴人設立經營報業廣告社，
        尚須經上訴人之同意，及被上訴人倘受委聘為「代收處主任」，自與承攬契
        約之法律關係不同；又據台北市報紙廣告業職業公會亦認其等會員與被上訴
        人之法律關係屬委任或代辦性質，有該工會八十六年十一月十四日（八六）
        報廣明字第０四二號附卷可考，上訴人主張被上訴人甲○○為其代辦商，應
        堪採信。
    四、據卷附之「中國時報分類廣告與代收處業務關係參考表（２∣２）」發生倒
        帳代收處如何處理項目所示：「大多倒帳均以他筆廣告利潤填補，而報社逐
        月都有補貼，或可以向業務系統申訴，以其他稿件補刊方式挹注」，復參以
        卷附上訴人提出之「經營補貼對照表」，列有上訴人對被上訴人之代收處補
        貼費用之記載各等情，核與證人謝國楨於本院上訴審證稱：表面上呆帳是自
        行負擔，但中時每月有固定補貼呆帳損失；於本院更二審證稱：補助項目包
        含呆帳各等語相符；均足顯示上訴人確有對被上訴人為呆帳之補貼。
    五、上訴人對於其廣告代收處有總繳營業稅，並有人事管制權責，對於錯誤或漏
        刊之廣告有免費重刊之責，亦得直接收取代收處廣告客戶交付廣告費之票據
        各等情，業據證人謝國楨先後於、本院結證屬實在卷，而關於錯刊、漏刊補
        刊之處理情形，如何入帳、退款之處理情形，均明載於上訴人之內勤服務作
        業事項，有該作業事項附卷可按，即錯誤或漏刊之瑕疵擔保責任歸由上訴人
        負擔，非由被上訴人負擔。
乙、被上訴人方面：被上訴人未於言詞辯論期日到場，亦未提出答辯狀所何聲明及陳
    述。
    理    由
一、被上訴人未於言詞辯論期日到場，核無民事訴訟法第三百八十六條所列各款情事
    ，爰依上訴人之聲請而為一造辯論判決，合先敘明。又上訴人於起訴時請求被上
    訴人給付廣告費六千四百九十萬六千九百五十九元及法定遲延利息，嗣於本院審
    理中變更請求被上訴人給付廣告費五千零三十一萬九千四百二十三元及法定遲延
    利息，核屬減縮應受判決事項之聲明，應予准許。
二、上訴人主張：被上訴人原係飛訊報業廣告社實際負責人，於六十八年間，即以該
    廣告社名義與上訴人簽訂承攬廣告合約，七十六年間，另以訴外人即其妻林陳秋
    霞為名義負責人，被上訴人為總經理，在台北市北投區○○○路○段一二五巷一
    號五樓另成立精品報業廣告社，仍續為上訴人招攬廣告業務，被上訴人負責業務
    之開拓，並綜攬全廣告社之經營業務，負責營業資金之運用收支。八十年及八十
    二年間復分別以被上訴人之妹林麗嘉、同居人黃麗珍之名義，為上訴人分類廣告
    二００九號及二０一五號代收處負責人，與上訴人訂有「中國時報廣告承攬合約
    書」，受上訴人之委任，分別在台北市○○○路○段一三一號五樓、台北市○○
    街一一五號之六設立上訴人廣告代收處，對外招攬廣告，並代收廣告費，收取後
    本應將廣告費繳回上訴人，除其中百分之二十傭金外，不得逕行扣用，詎料被上
    訴人竟基於為自己不法之所有之概括犯意，連續自八十二年二月間起至八十三年
    五月間止，將收受應繳回上訴人之廣告費，其中黃麗珍名義部分四千九百三十七
    萬八千五百六十八元，林麗嘉名義部分一千五百五十二萬八千三百九十一元，悉
    數侵吞入己，擅自挪為私用，作為付員工薪水、報稅、投資經營其他事業，而被
    上訴人所提供交付予上訴人之支票卻全數退票，共計侵占六千四百九十萬六千九
    百五十九元，事後經被上訴人之保證人代償、分期還款及上訴人聲請拍賣被上訴
    人之抵押物所得價金扣抵後，被上訴人尚有五千零三十一萬九千四百二十三元迄
    未返還，而被上訴人因本件侵占事件，業經本院以八十九年上更二字第一一八四
    號刑事判決判處被上訴人有期徒刑二年，緩刑四年在案之事實，業據提出廣告承
    攬合約書為證，並有本院八十九年上更二字第一一八四號刑事判決書在卷可稽，
    而被上訴人於刑事案件審理中亦承認積欠上訴人廣告費六千四百九十萬六千九百
    五十九元之事實，堪認上訴人主張之事實為真實。
三、雖被上訴人於刑事案件審理中辯稱其與中國時報間之法律關係為代理商或承攬關
    係，並非代辦商，其所收取之廣告費屬代收處所有，並無侵占可言云云。惟查：
  (一)右揭事實業據上訴人告訴代理人林順安於偵查中、江傳宗於原審刑事事件審理中
    指述甚詳，而編號二○○九號、二○一五號發稿章均係專由被上訴人負責使用，
    分別經林麗嘉、林永儀、黃麗珍陳明在卷（見八十四年度偵字第一九二六號偵查
    卷第八五、八七、八九頁反面），核與被上訴人於本院刑事上訴審自承：編號二
    ○○九號、二○一五號發稿章均由其以林麗嘉、黃麗珍名義去辦理，確有積欠上
    訴人上開金額廣告費（見本院八十五年上訴第五九七號卷第五○頁筆錄）；及於
    本院刑事更二審時自承：錢均為其持有，付員工薪水、報稅、經營其他事業虧損
    ，都是伊一個人在處理，其餘被上訴人未處理等語（見本院九十一年二月五日審
    判筆錄）相符，並有廣告承攬合約書、被上訴人簽發經上訴人提示後退票之支票
    及退票理由單影本、中國時報戳章、中國時報分類廣告收據、廣告招牌照片等附
    卷可據，足證被上訴人是上訴人之廣告代收處之實際經營業務之負責人，至為明
    確。
  (二)按稱代辦商者，謂非經理人而受商號之委託，於一定處所或區域內，以該商號之
    名義，處理其事務之全部或一部之人，為民法第五百五十八條第一項所明定；據
    卷附之黃麗珍與上訴人簽立之廣告承攬合約書第一條約定：「甲方（即上訴人）
    同意乙方（即黃麗珍）在台北市○○街一一五號之六設立中國時報廣告代收處，
    並依本合約聘乙方為該代收處主任」；第三條第二項約定：「乙方承辦甲方報紙
    廣告」；第七條約定：「乙方應給甲方之廣告費應於甲方規定之繳費期限內全數
    繳清」等各條內容，及依卷附林麗嘉名義向上訴人領用之「中國時報社分類廣告
    費收據」之領據，及該收據上說明欄第二點載明「請照刊登金額付費，營業稅由
    本報負擔繳付」等觀之，足見被上訴人係受上訴人之委聘，於一定處所以上訴人
    廣告代收處名義，為上訴人處理廣告事務，並以上訴人名義之收據代收廣告費，
    復無庸自行負擔應納之營業稅款，其應屬上訴人之代辦商，至為明確，雖契約名
    為廣告承攬合約書，但依上開契約內容所示，被上訴人設立經營報業廣告社，尚
    須經上訴人之同意，及被上訴人尚受委聘為「代收處主任」，自與承攬契約之法
    律關係不同；又據台北市報紙廣告業職業公會亦認其等會員與上訴人之法律關係
    屬委任或代辦性質，有該工會八十六年十一月十四日（八六）報廣明字第○四二
    號附卷可考（見本院八十六年上更一字第五四六號刑事卷第二四八頁），被上訴
    人單憑合約書之名稱為「廣告承攬合約書」即辯稱其非上訴人之代辦商云云，並
    無足採信。
  (三)至被上訴人所辯：若客戶倒帳，由廣告社吸收，中國時報並不負責，並無呆帳補
    貼問題，該費用是業績獎金，伊非代辦商云云；惟據「中國時報分類廣告與代收
    處業務關係參考表（２－２）」發生倒帳代收處如何處理項目所示：「大多倒帳
    均以他筆廣告利潤填補，而報社逐月都有補貼，或可以向業務系統申訴，以其他
    稿件補刊方式挹注」，復參以上訴人提出之「經營補貼對照表」，列有上訴人對
    被上訴人之代收處補貼費用之記載各等情（以上均見本院更二審刑事卷上訴人所
    提之上更證四、五），核與證人謝國楨於證稱：「表面上呆帳是自行負擔，但中
    時每月有固定補貼呆帳損失」等語（見本院上訴審刑事卷第一二○頁反面筆錄）
    ；「補助項目包含呆帳。」等語（見本院更二審刑事卷九十一年一月二十四日筆
    錄）相符；均足證上訴人確有對被上訴人為呆帳之補貼。又上訴人對於其廣告代
    收處有總繳營業稅，並有人事管制權責，對於錯誤或漏刊之廣告有免費重刊之責
    ，亦得直接收取代收處廣告客戶交付廣告費之票據各等情，業據證人謝國楨結證
    屬實（見本院刑事上訴審卷第一二二頁以下、更一審卷第一三二頁反面以下、更
    二審卷九十一年一月二十四日筆錄），而關於錯刊、漏刊補刊之處理情形，如何
    入帳、退款之處理情形，均明載於上訴人之「內勤服務作業事項」，有該作業事
    項附卷可按（見本院刑事更二審卷上訴人提出之上更證六），即錯誤或漏刊之瑕
    疵擔保責任歸由上訴人負擔，非由被上訴人負擔，被上訴人上開辯詞，要非事實
    。
  (四)綜上各情，兩造間之法律關係，應屬代辦商，非屬承攬契約。按代辦商與委託人
    間之關係為委任性質，準用委任規定，最高法院六十六年台上字第二八六七號著
    有判例，本件被上訴人以上訴人名義招攬廣告，並受委任持上訴人名義之收據，
    以代辦商名義代上訴人收取之廣告費，自屬上訴人所有，其持有廣告費即為業務
    上所持有之物，其竟意圖為自己不法之所有，而將之侵占挪用，作為付員工薪水
    、報稅、投資經營其他事業，自屬侵占上訴人之財物，本院本院八十九年上更二
    字第一一八四號刑事判決亦同此認定，並判處被上訴人有期徒刑二年，緩刑四年
    在案。被上訴人辯稱其非代辦商，其所收取之廣告費屬代收處所有，並無侵占可
    言云云，並不足採，被上訴人有侵占上訴人系爭廣告費之事實，應堪認定。
四、從而上訴人依侵權行為之法律關係請求被上訴人給付五千零三十一萬九千四百二
    十三元及自起訴狀送達之翌日即八十五年一月十三日起至清償日止按週年利率百
    分之五計算之利息，為有理由，應予准許。又上訴人陳明願供擔保為准假執行之
    宣告，經核於法並無不合，爰酌定相當擔保金額准許之。原審為上訴人敗訴之判
    決，並駁回其假執行之聲請，尚有違誤，上訴意旨指摘原判決不當，求予廢棄改
    判，為有理由，爰由本院廢棄改判如主文第二項所示，並依上訴人聲請酌定相當
    擔保金額宣告假執行。
五、據上論結，本件上訴為有理由，爰判決如主文。
中      華      民      國    九十二    年      一      月      二      日
                                民事第三庭
                                   審判長法  官  張  宗  權
                                         法  官  吳  秀  美
                                         法  官  蕭  艿  菁
右正本係照原本作成。
如不服本判決，應於收受送達後二十日內向本院提出上訴書狀，其未表明上訴理由者
，應於提出上訴後二十日內向本院補提理由書狀（均須按他造當事人之人數附繕本）
上訴時應提出委任律師或具有律師資格之人之委任狀；委任有律師資格者，另應附具
律師及格證書及釋明委任人與受任人有民事訴訟法第四百六十六條之一第一項但書或
第二項（詳附註）所定關係之釋明文書影本。
中      華      民      國    九十二    年      一      月      三      日
                                        書記官  尤  峰  惠
附註：
民事訴訟法第四百六十六條之一（第一項、第二項）：
對於第二審判決上訴，上訴人應委任律師為訴訟代理人。但上訴人或其法定代理人具
有律師資格者，不在此限。
上訴人之配偶、三親等內之血親、二親等內之姻親，或上訴人為法人、中央或地方機
關時，其所屬專任人員具有律師資格並經法院認為適當者，亦得為第三審訴訟代理人
。


司法院資訊處製作；財團法人民間司法改革基金會備份。
